【裁判字號】    90,易,369
【裁判日期】    900813
【裁判案由】    詐欺
【裁判全文】
臺灣高雄地方法院刑事判決                            九十年度易字第三六九號
    公  訴  人  臺灣高雄地方法院檢察署檢察官
    被      告  甲○
右列被告因詐欺案件，經檢察官提起公訴（八十八年度偵緝字第二一一號），本院
判決如左：
    主  文
甲○行使偽造私文書，足以生損害於他人，處有期徒刑陸月，如易科罰金，以參佰元
折算壹日。
    事  實
一、甲○於民國八十六年二月二十五日召集戊○○、陳美珠夫妻等人參加以其為會首
    之民間互助會，每會會款新臺幣（下同）二萬元，採內標制（即已得標之死會會
    員每月應繳前揭固定金額，活會會員則繳交扣除當月得標利息後之餘額），最低
    標息二千元，會首連同會員共計二十五會，約定每月二十五日在高雄縣仁武鄉之
    台塑仁武廠福利社二樓開標，每六個月加標一次（即逢八十六年八月、八十七年
    二月之十日加標一次），會期至八十七年十二月二十五日止。詎甲○竟基於意圖
    為自己不法之所有及行使偽造準私文書之犯意，未得戊○○之同意而冒用戊○○
    之名義，於八十七年二月十日第十四會時，利用戊○○未到場競標之機會，偽造
    載有戊○○名義及競標利息四千五百元之標單（未據扣案），以表示為戊○○願
    以標單上所載之標金標取會款之意，復持以參加競標而行使之，得標後即據以向
    其他活會會員收取會款，足以生損害於戊○○及其他競標時仍為活會之會員，致
    不知情之其他活會會員陷於錯誤，以為戊○○得標而交付活會會款予甲○收受，
    共計向該次競標時仍為活會之會員詐得十八萬六千元（冒標時仍為活會之會員所
    繳交之會款，即為甲○詐欺之所得），嗣於八十七年九月間，甲○竟片面宣佈止
    會，經戊○○向甲○查訪，始查悉上情。
二、案經戊○○訴由臺灣高雄地方法院檢察署檢察官偵查起訴。
    理  由
一、訊據被告甲○固坦承於右揭時地以告訴人戊○○之名義標得會款之事實，惟矢口
    否認有何詐欺及行使偽造準私文書之犯行，辯稱：我當時用戊○○的名義標會時
    ，有先用電話跟戊○○講，並說以後如果他要標，我可以借我朋友之名義讓他標
    回來，他也有同意，因為當時是用電話講，所以沒有任何證據，當時我是用戊○
    ○的名義寫標單云云。然查，右揭犯罪事實，業據告訴人戊○○於本院審理中指
    訴：本件被告冒標之會，我與我太太各參加一會，被告用我的名義冒標，被告冒
    標之後，我還是繼續繳活會的錢，直到剩下二期時，我才知被冒標，被告並無打
    電話給我說要用我的名義冒標，否則我怎會繳至最後二期才知道等語綦詳（見本
    院九十年五月十六日訊問筆錄），又被告對告訴人指述其所繳納之會款係繳至最
    後二期等情亦不否認（見本院九十年五月十六日訊問筆錄、九十年五月三十一日
    訊問筆錄），衡情以觀，若告訴人已事先同意被告使用其名義標會，又豈會於被
    告用其名義標得會款後，每期仍按時繳納至最後二期為止，顯見被告前開所辯，
    均與常理有悖，不足採信，則被告於案發當時確有冒用告訴人名義，據以向其他
    競標仍為活會之會員佯稱不實得標之人，以詐得該期會款，是被告主觀上有為自
    己不法所有之詐欺意圖，灼然甚明，此外，復有互助會單影本一紙附卷可稽。綜
    上所述，足見被告前開所辯，殊無可採，本件事證已臻明確，被告犯行洵堪認定
    ，應予依法論科。
二、按民間互助會之標單，通常僅填寫一定之金額及姓名，如單從該記載內容上之形
式觀之，殊無法瞭解其為何種用意之證明，而必須依據習慣或特約，始足以表示
    該一定之金額即為標取會款之利息，該姓名即為標取會款之會員，故偽造該標單
    應認為係偽造同法第二百二十條第一項以文書論之私文書（最高法院七十四年度
    台上字第五六一二號判決意旨參照）。被告甲○冒用告訴人戊○○名義，偽造標
    單，行使得標，詐取會款，足以生損害於戊○○及冒標時仍為活會之會員。核其
    所為，係犯刑法第二百十六條、第二百二十條第一項、第二百十條之行使偽造準
    私文書罪、第三百三十九條第一項之詐欺取財罪。被告甲○偽造告訴人戊○○之
    署押，為偽造準私文書之部分行為；又其偽造準私文書之低度行為，應為行使偽
    造準私文書之高度行為所吸收，均不另論罪。又被告甲○一次偽造標單向多數活
    會會員詐取財物，侵害多數人法益，觸犯數個構成要件相同之罪名，應依想像競
    合犯之規定，論以一詐欺取財及行使偽造準私文書罪。被告甲○所犯行使偽造準
    私文書及詐欺取財二罪間，有方法目的、原因結果之牽連關係，應依刑法第五十
    五條之規定，從一重之行使偽造準私文書罪處斷。被告甲○行使偽造準私文書犯
    行部分雖未據起訴，然該部分與公訴人所起訴之犯罪事實，有牽連犯之裁判上一
    罪關係，應為起訴效力所及，本院自得併予審究，附此敘明。公訴人雖認被告已
    與告訴人達成和解等情，而具體求刑從輕量刑並為緩刑之諭知等語，惟查，本件
    被告前雖與告訴人達成和解，然均未按期履行，屢因事故拖延，實難認被告有依
    約遵期履行之誠意，是公訴人所認尚有未洽，應予敘明。爰審酌被告甲○為圖己
    利，竟冒用會員即告訴人戊○○名義參與競標，詐取會款，致告訴人戊○○受有
    不貲之損害，惡性非輕，且先前雖與告訴人達成和解，惟未仍定期依約履行，及
    詐得之金額非微等一切情狀，量處如主文所示之刑，又被告行為後，刑法第四十
    一條業經立法院於九十年一月四日修正為第四十一條第一項：「犯最重本刑為五
    年以下有期徒刑之刑之罪，而受六個月以下有期徒刑或拘役之宣告，因身體、教
    育、職業、家庭之關係或其他正當事由，執行顯有困難者，得以一元以上三元以
    下折算一日，易科罰金。」，並經總統於九十年一月十日公布施行，將易科罰金
    之適用範圍擴大為最重本刑五年以下有期徒刑之罪，而易服勞役及期間、數罪併
    罰之定執行刑、緩刑及易以訓誡、易科罰金各事項，均應依新法〈最高法院二十
    四年七月民刑庭總會（二）意旨參照〉，本件被告行為後，法律業已變更，且修
    正後之法律有利於被告，爰依刑法第二條第一項前段之規定，易科罰金之折算標
    準條件自應適用新法，併諭知易科罰金之折算標準，以資懲儆。至供被告犯罪所
    用之標單，既未扣案，顯遭被告丟棄滅失，故上開所述偽造之標單及署押，爰不
    另為沒收之諭知。
三、另按民間互助會，除有特別約定外，僅會首與會員間訂立之契約，會員與會員間
    並無法律關係存在，而已得標會員，依據其與會首間之契約，無論何人得標，均
    有按期繳交會款之義務，故會首冒名盜標，其詐取所得之款，應僅限於未得標會
    員繳納之會款，對於已得標會員，無詐欺可言，故計算冒標詐欺之總額，不包括
    互助會死會會員按期繳納之金額及被告積欠告訴人會款或其他款項之金額。惟查
    ，本件被告冒標詐取互助會會款金額應約十八萬六千元，其計算方式為：全部會
    員數－死會人數＝活會人數；活會人數×每人實際繳納之活會款項×冒標次數＝
    詐得金額。內標制：（２５—１３）＝１２；１２×（２－４５）
    ×１＝１８６（元）。公訴人於計算詐欺總額時，誤以告訴人戊○○片面
    指訴之參與被告召集之本案及另一民間互助會二會，於八十七年九月間止會，被
    告共積欠告訴人所參與之二會會款約一百三十萬元及生意應收款二十二萬元為據
    計算，致計算冒標金額達一百五十二萬元，實屬誤會，併此敘明。
四、至臺灣高雄地方法院檢察署檢察官以該署八十八年度偵字第八七五一號被告甲○
    涉犯詐欺案件與本案有連續犯之裁判上一罪關係，而移送本院併辦。然據該案之
    告訴狀略為：被告甲○於八十七年九月間以經商一時週轉困難為由，向告訴人丁
    ○○借款五十六萬二千元，並開立支票三紙予告訴人，未料該等支票到期均未獲
    兌現，告訴人屢催無著，被告均避而不見，致告訴人求償無門等云。是該案與本
    案之時間相隔七月之久，且該案為借款，本案則係互助會冒標，兩案之行為方式
    及手法迥異，暫不論該案之借款行為是否該當詐欺罪責，難認被告係基於概括之
    犯意而為之，顯與本案無連續犯之關係，本院自無從併予審理，爰退回原檢察官
    另為妥適之處理。
五、再臺灣高雄地方法院檢察署檢察官以該署八十八年度偵字第一一七五號被告甲
    ○涉犯詐欺案件與本案有連續犯之裁判上一罪關係，而移送本院併辦。然據該案
    之告訴狀略為：被告甲○於八十七年九月十七日向告訴人丙○○承購香菸共十一
    萬三千七百元並簽發同額支票一紙予告訴人，未料該支票到期未獲兌現；於八十
    七年九月間，被告又向告訴人佯稱經營之台塑公司內之福利社生意甚佳，而借調
    二十五萬元之支票，詎屆期而被告未將二十五萬元存入告訴人帳戶內供人提領而
    遭退票，告訴人始知受騙，而告訴人屢催無著，被告均避而不見等云。是該案與
    本案之時間相隔七月之久，且該案為積欠貨款及調借支票，本案則係互助會冒標
    ，兩案之行為方式及手法迥異，暫不論該案之積欠貨款及調借支票之行為是否該
    當詐欺罪責，亦難認被告係基於概括之犯意而為之，顯與本案無連續犯之關係，
    本院自無從併予審理，爰退回原檢察官另為妥適之處理。
六、末臺灣高雄地方法院檢察署檢察官以該署八十七年度偵字第二六一三四號（下稱
    第一案）、八十九年度偵字第一五六六八號（下稱第二案）及八十九年度偵字第
    二一一一號（下稱第三案）之被告甲○均涉犯詐欺案件與本案犯罪事實相同，
    均屬於單純一罪之事實上同一案件關係，而移送本院併辦。然據第一案之告發意
    旨略為：被告甲○於八十七年四月五日召集民間互助會，由被告擔任會首，採內
    標制，每會一萬元，告發人乙○○之表妹郭蓓蓓委託告發人參與二會，詎被告於
    八十七年九月間宣布止會，而未償還郭蓓蓓所積欠之分配積欠會款等云；第二案
    之告訴意旨略為：被告甲○於八十七年十月八日以要進貨為由，向告訴人乙○○
    借款三萬一千元，言明五日後歸還，但屆期並未歸還等云；第三案之告訴意旨略
    以：被告甲○至今仍未歸還借款三萬一千元等云。雖併辦意旨認第二案及第三案
    與本案有單純一罪之事實上同一案件關係，惟據本案起訴書所載之犯罪事實、證
    據並所犯法條均僅論及被告冒用告訴人戊○○名義標取會款等情，隻字未提及併
    案告訴人乙○○指訴內容，均難認公訴人已就第一、二及三案部分加以起訴而有
    單純一罪之事實上同一案件關係，且第一案、第二案及第三案與本案被告冒標之
    時間相隔七月、八月之遙，第一案係分配積欠會款，第二及第三案係借款，本案
    則係互助會冒標，第一、二及三案與本案之行為方式及手法迥異，姑不論第一、
    二及三案之分配積欠會款及借款行為是否該當詐欺罪責，均難認被告係基於概括
    之犯意而為之，顯與本案無連續犯之法律上同一案件關係，本院自均無從併予審
    理，爰退回原檢察官另為妥適之處理。
據上論斷，應依刑事訴訟法第二百九十九條第一項前段、刑法第二條第一項前段、第
二百十六條、第二百二十條第一項、第二百十條、第三百三十九條第一項、第五十五
條、修正後第四十一條第一項，罰金罰鍰提高標準條例第一條前段，第二條，判決如
主文。
本案經檢察官劉玲興到庭執行職務。
中      華      民      國    九十      年      八      月     十三     日
                                臺灣高雄地方法院刑事第七庭
                                    審判長法  官    裕斗
                                          法  官    劉傑民
                                          法  官    林家賢
右正本證明與原本無異。
如不服本判決，應於判決送達後十日內，向本院提出上訴狀。
                                          書記官    李忠霖
中      華      民      國    九十      年      八      月     十三     日
附錄法條：
中華民國刑法第二百一十六條
 (行使偽造變造或登載不實之文書罪)
行使第二百十條至第二百十五條之文書者，依偽造、變造文書或登載不實
事項或使登載不實事項之規定處斷。
中華民國刑法第二百二十條
在紙上或物品上之文字、符號、圖畫、照像，依習慣或特約，足以為表示
其用意之證明者，關於本章及本章以外各罪，以文書論。
錄音、錄影或電磁紀錄，藉機器或電腦之處理所顯示之聲音、影像或符號
，足以為表示其用意之證明者，亦同。
稱電磁紀錄，指以電子、磁性或其他無法以人之知覺直接認識之方式所製
成之紀錄，而供電腦處理之用者。
中華民國刑法第二百一十條
 (偽造變造私文書罪)
偽造、變造私文書，足以生損害於公眾或他人者，處五年以下有期徒刑。
中華民國刑法第三百三十九條
 (普通詐欺罪)
意圖為自己或第三人不法之所有，以詐術使人將本人或第三人之物交付者
，處五年以下有期徒刑、拘役或科或併科一千元以下罰金。
以前項方法得財產上不法之利益或使第三人得之者，亦同。
前二項之未遂犯罰之。


司法院資訊處製作；財團法人民間司法改革基金會備份。
